ACORDAO-COMPLETO-2457379

ACÓRDÃO 328/2021 ATA 5/2021 - PLENÁRIO

VISTOS, relatados e discutidos estes autos Representação formulada pela Construtora e Terraplanagem LV Ltda., acerca de possíveis irregularidades ocorridas na fase de habilitação da Tomada de Preços 001/2020, cujo objeto era a contratação de empresa especializada em construção civil para executar reforma de Unidade de Atenção Especializada em Saúde - Hospital Municipal, 
ACORDAM os Ministros do Tribunal de Contas da União, reunidos em Sessão Plenária, diante das razões expostas pelo Relator, em:
9.1. conhecer da presente representação, satisfeitos os requisitos de admissibilidade previstos nos arts. 235 e 237, inciso VII do Regimento Interno deste Tribunal c/c o art. 113, § 1º, da Lei 8.666/1993, para, no mérito, considerá-la improcedente;
9.2. indeferir o requerimento de medida cautelar formulado por Construtora e Terraplanagem LV Ltda. (CNPJ 08.538.000/0001-51) , tendo em vista a inexistência dos pressupostos necessários para adoção da referida medida;
9.3. comunicar à Prefeitura Municipal de Alta Floresta D´Oeste /RO e ao representante desta decisão;
9.4. arquivar os presentes autos, nos termos do art. 107 da Resolução - TCU 259/2014 e do art. 169, inciso V, c/c o art. 250, inciso I, do Regimento Interno/TCU.

Representação, com pedido de concessão de medida cautelar, acerca de possíveis irregularidades ocorridas na tomada de preços que teve por objeto a contratação de empresa especializada em construção civil para executar reforma de Unidade de Atenção Especializada em Saúde-Hospital Municipal.

Município de Alta Floresta D´Oeste /RO

3. Representante: Construtora e Terraplanagem LV Ltda. (CNPJ 08.538.000/0001-51)

13.1. Ministros presentes: Ana Arraes (Presidente), Walton Alencar Rodrigues, Benjamin Zymler, Augusto Nardes, Raimundo Carreiro (Relator), Bruno Dantas e Vital do Rêgo.
13.2. Ministro-Substituto convocado: Marcos Bemquerer Costa.
13.3. Ministro-Substituto presente: André Luís de Carvalho.

RAIMUNDO CARREIRO

Adoto como relatório, nos termos do art. 1º, § 3º, inciso I, da Lei 8.443/92, a instrução de peça eletrônica 57, lavrada no âmbito da Secretaria de Fiscalização de Infraestrutura Urbana (SeinfraUrbana) , endossada pela diretora-substituta da subunidade e pelo titular da unidade técnica (peças 58 e 59) :
"INTRODUÇÃO
Cuidam os autos de representação, com pedido de concessão de medida cautelar, acerca de possíveis irregularidades ocorridas na Tomada de Preços 001/2020 (Processo Administrativo 895/2019) , tipo menor preço, que teve por objeto a contratação de empresa especializada em construção civil para executar reforma de Unidade de Atenção Especializada em Saúde - Hospital Municipal -, financiada por meio do Convênio 879114/2018 celebrado entre aquela municipalidade e o Ministério da Saúde, por intermédio da Caixa Econômica Federal.
A vigência do ajuste é de 6 meses, a contar da assinatura do contrato, com valor estimado global de R$ 1.499.904,00. A fase de julgamento das propostas foi finalizada em 4/6/2020, conforme ata de peça 3.
Em síntese, o representante alega (peça 1, p. 3-8) : a) a existência de cláusula restritiva no edital da tomada de preços, em seu subitem 7.9.2, o qual exige a apresentação do registro ou inscrição no Conselho Regional de Engenharia e Agronomia (CREA) e/ou Conselho de Arquitetura e Urbanismo (CAU) para fins de habilitação técnica dos participantes; b) a sua inabilitação indevida, fundamentada no subitem 7.9.2 do edital, haja vista que detinha registro válido no CREA-RO quando da fase do julgamento da habilitação.
Em juízo sumário, por meio do despacho proferido à peça 43, de 2/7/2020, o Relator do presente processo, Ministro Raimundo Carreiro, conheceu da presente Representação e determinou, com fulcro no art. 276, § 2º, do Regimento Interno/TCU, a oitiva prévia da Comissão Permanente de Licitação (CPL) da Prefeitura Municipal de Alta Floresta D´Oeste - RO, para que, no prazo de até 5 (cinco) dias úteis, se manifestasse acerca das razões que levaram à inabilitação da empresa Construtora e Terraplanagem LV Ltda. no âmbito da Tomada de Preços 1/2020, haja vista que a empresa, ainda em sede de recurso administrativo, apresentou à CPL a Certidão de Registro e Quitação NET-37716 junto ao CREA-RO, conforme requeria o subitem 7.9.2 do edital do referido certame.
MANIFESTAÇÃO DE RESPOSTA 
Em resposta à oitiva prévia e diligência promovida por esta Secretaria, por meio do Ofício 33803/2020-TCU/Seproc (peça 44) , datado de 3/7/2020, a Presidente da Comissão Permanente de Licitação da Prefeitura Municipal de Alta Floresta D´Oeste - RO apresentou, tempestivamente, as informações e/ou esclarecimentos constantes da peça 46.
A presidente da comissão aduz que a representante pauta seus fundamentos na alegação que seria indevida a exigência contida no item 7.9.2 do edital da Tomada de Preços 1/2020, nos seguintes termos: "7.9.2 Registro ou inscrição da empresa licitante no Conselho Regional de Engenharia e Agronomia (CREA) e/ou Conselho de Arquitetura e Urbanismo (CAU) , conforme as áreas de atuação previstas no Projeto Básico em plena validade".
Aduz também que a recorrente apontou que essa exigência contraria entendimento deste TCU, e que os mesmos argumentos apresentados na presente representação foram o fundamento do recurso administrativo apresentado. Afirma que esse foi julgado em conformidade com o citado entendimento, de que "a exigência de registro ou visto do CREA do local de realização da obra licitada somente dar-se-á no momento da contratação" (Acórdão 772/2009-TCU-Plenário) .
Essa jurisprudência exonera o licitante de ter registro no CREA, junto ao local da obra, mas não o exonera de possuir algum registro junto ao CREA ou ao CAU, o que a licitante não fez e por isso foi eliminada. Diferente seria se a empresa tivesse apresentado registro no CREA, ainda que de outro estado, o que não ocorreu: simplesmente ela apresentou uma certidão que estava cancelada.
No que diz respeito a alegação que a referida certidão foi cancelada por erro administrativo do CREA, não cabe a Administração Pública fazer juízo de valor quanto a equívocos realizados fora do certame licitatório. Assim, erro cometido pelo CREA deve ser discutido junto ao conselho, não junto a Administração Pública, que nada tem a ver com situações ocorridas fora da licitação.
Quanto a alegação que o item 7.9.2 seria uma cláusula abusiva, essa não deve prosperar, pois nada mais é que uma exigência do art. 30, I, da Lei 8.666/93, que define como qualificação do licitante "o registro ou inscrição na entidade profissional competente". Portanto, a CPL não exigiu da licitante registro no CREA do local da obra, mas apenas um registro em qualquer CREA ou CAU, e a empresa apresentou uma certidão cancelada (peça 9, p.38) . Assim, ficou demonstrado que a empresa não estava apta quanto a qualificação técnica, razão pela qual a CPL reafirma a correção da sua inabilitação.
ANÁLISE TÉCNICA
No cotejo das informações obtidas junto a CPL, com aquelas oferecidas na exordial, fica clara a questão da irresignação da licitante com sua inabilitação no pleito, por não ter tido sua situação de registro junto ao CREA devidamente reconhecida. Ocorre, contudo, que a prova dessa situação se faz justamente através da certidão/documentação que a própria licitante traz ao certame. Ou seja, o ônus dessa prova de regularidade cabe ao licitante, não ao certame. Assim, por qualquer que tenha sido o motivo do CREA ter cancelado a certidão, não competia à CPL arguir da razão desse cancelamento, apenas atestar que esse licitante não cumpria tal requisito, averiguar as certidões dos demais e prosseguir com o certame. O recurso administrativo que apresentou certidão com data posterior não elidiu o fato de que, no dia do certame, a empresa não logrou comprovar sua regularidade. O objetivo da licitação é auferir a melhor proposta para a administração, não investigar a situação cadastral das licitantes.
Ainda nessa seara, verifica-se aqui tão somente o interesse privado da licitante em tentar rever sua inabilitação na via extrajudicial desta Corte de Contas, sem contudo lograr mostrar a existência de interesse público a ser tutelado, que, este sim, merece a apuração do TCU, consoante firme e remansosa jurisprudência e disposição normativa, conforme o disposto no art. 103, § 1º, da Resolução - TCU 259/2014. Exemplo disso foi o inusitado expediente apresentado pela licitante, recorrendo do despacho do relator que determinou a oitiva sem ter concedido a cautelar pretendida. Processado como agravo, o feito terminou por não ser conhecido nos termos do Acórdão 2068/2020-TCU-Plenário.
Quanto a única possível questão de fundo público trazida aos autos, referente à eventual restrição a competitividade trazida pela exigência de registro das licitantes junto a um CREA ou CAU, essa, como bem dito pela presidente da CPL, não merece prosperar. Restou cristalino, quanto à alegação da suposta ilegalidade do subitem 7.9.2, que este dispositivo apenas requereu que os participantes possuíssem o devido registro no CREA e/ou CAU, sem apontar a localidade destes conselhos, estando em harmonia com o que define o inciso I do art. 30 da Lei 8.666/1993.
Ainda, ao reverso do que foi apontado pelo representante, a apresentação do registro ou inscrição em um dos conselhos profissionais supramencionados, para fins de habilitação técnica dos licitantes, somente não seria cabível, segundo vasta jurisprudência deste TCU, caso se restringisse a apresentação de registro em conselho profissional do local/região da realização da obra licitada, o que, conforme fartamente escandido, não foi o caso (vide Acórdão 10362/2017-TCU-Segunda Câmara, rel. do Min. Marcos Bemquerer; e 1357/2018-TCU-Plenário, rel. do Min. Augusto Nardes) .
Destarte, a situação apurada permite apreciação de mérito, posto que resta caracterizada a improcedência no pleito da empresa recorrente, tanto pela incompetência deste TCU em tutelar interesse meramente privado, quanto pela inexistência de irregularidade no item 7.9.2 do edital da Tomada de Preços 1/2020, que observou rigorosamente a previsão legal. Em consequência, não resta nenhuma fumaça de bom direito que mereça ser agasalhada, o que redunda no indeferimento do pedido de concessão de medida cautelar. 
Consoante o art. 276 do Regimento Interno/TCU, o Relator poderá, em caso de urgência, de fundado receio de grave lesão ao Erário, ao interesse público, ou de risco de ineficácia da decisão de mérito, de ofício ou mediante provocação, adotar medida cautelar, determinando a suspensão do procedimento impugnado, até que o Tribunal julgue o mérito da questão. Tal providência deverá ser adotada quando presentes os pressupostos do fumus boni iuris e do periculum in mora.		
17.		Analisando as informações prestadas pela presidente da CPL municipal, verifica-se que não há, nos autos, os pressupostos acima mencionados, em especial a fumaça do bom direito haja vista a inexistência de irregularidade no item 7.9.2 do edital da Tomada de Preços 1/2020.
18.	Ademais, verifica-se que não procedem os fatos narrados na representação que deu origem a estes autos, pelas razões da incompetência deste TCU em tutelar interesse meramente privado, quanto pela inexistência de irregularidade no item 7.9.2 do edital da Tomada de Preços 1/2020, que observou rigorosamente a previsão legal.
CONCLUSÃO
19.	O documento constante da peça 1 (e anexos 2-37) deve ser conhecido como representação, por preencher os requisitos previstos nos arts. 235 e 237, inciso VII do Regimento Interno/TCU c/c o art. 113, § 1º, da Lei 8.666/1993.
20.	No que tange ao requerimento de medida cautelar, entende-se que este não deve ser acolhido, por não estarem presentes nos autos os requisitos do fumus boni iuris e do periculum in mora.
21.	Além disso, diante dos fatos apurados, concluiu-se pela improcedência da presente representação, razão pela qual se proporá o seu arquivamento.
PROPOSTA DE ENCAMINHAMENTO
22.	Ante todo o exposto, submetem-se os autos à consideração superior, propondo:
		a) conhecer da presente representação, satisfeitos os requisitos de admissibilidade previstos nos arts. 235 e 237, inciso VII do Regimento Interno deste Tribunal c/c o art. 113, § 1º, da Lei 8.666/1993, para, no mérito, considerá-la improcedente;
		b) indeferir o requerimento de medida cautelar formulado por Construtora e Terraplanagem LV Ltda. (CNPJ 08.538.000/0001-51) , tendo em vista a inexistência dos pressupostos necessários para adoção da referida medida;
	     c) comunicar à Prefeitura Municipal de Alta Floresta D´Oeste /RO e ao representante a decisão que vier a ser adotada nestes autos;
	            d) arquivar os presentes autos, nos termos do art. 107 da Resolução - TCU 259/2014 e do art. 169, inciso V, c/c o art. 250, inciso I, do Regimento Interno/TCU."
                   É o Relatório.

Gustavo da Cunha Silveira (OAB/RO: 4717)

Não atuou

REPRESENTAÇÃO. TOMADA DE PREÇOS. POSSÍVEIS IRREGULARIDADES OCORRIDAS NA FASE DE HABILITAÇÃO. OITIVA PRÉVIA. IMPROCEDENTE. INDEFERIMENTO DE CAUTELAR. COMUNICAÇÕES. ARQUIVAMENTO.

REPRESENTAÇÃO (REPR)

Inicialmente, a representação deve ser conhecida por preencher os requisitos de admissibilidade aplicáveis à espécie.
2.          Trata-se de representação, com pedido de concessão de medida cautelar, formulada pela Construtora e Terraplanagem LV Ltda., acerca de possíveis irregularidades ocorridas na fase de habilitação da Tomada de Preços 001/2020 (Processo Administrativo 895/2019) , tipo menor preço.
3.	O objeto da licitação era a contratação de empresa especializada em construção civil para executar reforma de Unidade de Atenção Especializada em Saúde - Hospital Municipal -, financiada por meio do Convênio 879114/2018 celebrado entre aquela municipalidade e o Ministério da Saúde, por intermédio da Caixa Econômica Federal.
4.	A representante alega, em síntese: a) haver cláusula restritiva no subitem 7.9.2 do edital da tomada de preços ante a exigência da apresentação do registro ou inscrição no Conselho Regional de Engenharia e Agronomia (CREA) e/ou Conselho de Arquitetura e Urbanismo (CAU) para fins de habilitação técnica dos participantes; b) ter sido indevidamente inabilitada, com fundamento no subitem 7.9.2, uma vez que, ainda em sede de recurso administrativo, apresentou à CPL a Certidão de Registro e Quitação NET-37716 junto ao CREA-RO, de acordo com o requerido.
5.	Diante do quadro descrito, em exame de cognição sumária, determinei em despacho de 2/7/2020, a oitiva prévia da Comissão Permanente de Licitação (CPL) da Prefeitura Municipal de Alta Floresta D´Oeste - RO, para que, no prazo de até cinco dias úteis, se manifestasse acerca das razões que levaram à inabilitação da empresa Construtora e Terraplanagem LV Ltda. no âmbito da Tomada de Preços 1/2020.
6.	A Comissão de Licitação esclareceu que não exigiu das licitantes registro no CREA ou no CAU do local da obra, mas sim registro em qualquer CREA ou CAU, como determina o art. 30, I, da Lei 8.666/93. 
7.	A inabilitação da Construtora e Terraplanagem LV Ltda. foi motivada pela apresentação de certidão de registro no CREA-RO cancelada. Seja qual for o motivo do cancelamento, cabe tão-somente à Comissão de Licitação atestar o descumprimento de exigência de cláusula editalícia e dar prosseguimento ao certame, não havendo que se falar em cláusula restritiva à competitividade do certame.
8.	A alegação da licitante de que o cancelamento ocorreu por erro administrativo do CREA/RO tem que ser tratada pela empresa junto ao conselho profissional competente. A ação de Administração Pública deve ser pautada pelo interesse público, não podendo essa tutelar qualquer interesse privado. Assim, caem por terra os argumentos aduzidos pela representante.
9.	Pelas razões expendidas, acolho as análises e conclusões da SeinfraUrbana, adotando-as como minhas razões de decidir para considerar improcedente a presente representação, indeferir a medida cautelar pleiteada ante a ausência dos pressupostos necessários para a sua adoção e arquivar os presentes autos.
    Em face do exposto, Voto por que seja adotado o Acórdão que ora submeto ao escrutínio do Colegiado.
TCU, Sala das Sessões Ministro Luciano Brandão Alves de Souza, em 24 de fevereiro de 2021.
RAIMUNDO CARREIRO 
Relator